【裁判字號】    95,勞再易,1
【裁判日期】    951219
【裁判案由】    給付退休金差額
【裁判全文】
臺灣高等法院臺南分院民事判決  95年度勞再易字第1號
再審  原告  中國石油股份有限公司
法定代理人  己○○
訴訟代理人  劉榮村  律師
再審  被告  戊○○
            甲○○
            丁○○
            乙○○
            丙○○
上五人共同
訴訟代理人  湯光民  律師
上列當事人間請求給付退休金差額事件，再審原告對於中華民國
95年3月21日本院94年度勞上易字第8號確定判決，提起再審之訴
，本院於95年12月5日言詞辯論終結，判決如下：
    主  文
再審之訴駁回。
再審訴訟費用由再審原告負擔。
    事  實
甲、再審原告方面：
一、聲明：求為判決：(一)臺灣嘉義地方法院94年度勞訴字第2號
    、本院94年度勞上易字第8號判決均廢棄。(二)再審被告在前
    程序第一審之訴及假執行之聲請均駁回。
二、陳述：
  (一)按當事人發現未經斟酌之證物或得使用該證物者，如經斟酌
    可受較有利益之裁判時，得以再審之訴對於確定終局判決聲
    明不服，民事訴訟法第496條第1項第13款定有明文。又第46
    6條不得上訴於第三審法院之事件，除前條規定外，其經第
    二審確定之判決，如就影響於判決之重要證物，漏未斟酌者
    ，亦得提起再審之訴，同法第497條亦著有明文。
  (二)再審原告在前程序第一審所提出之「經濟部所屬事業人員退
    休撫卹及資遣辦法作業手冊」（以下稱「退撫作業手冊」）
    及「經濟部所屬事業機構列入計算平均工資之給與項目表」
    （以下稱「計算平均工資項目表」），足以說明夜點費不在
    經濟部核定准予計入平均工資計算之經常性給與之項目內，
    其不得作為工資加入退休金之計算範圍內甚明。再審被告同
    屬經濟部國營事業機構僱用之人員，應受上開經濟部相關法
    令及規定之拘束，而國營事業管理法為勞動基準法之特別法
    ，應優先勞動基準法適用。原判決就上開二件證物，並未在
    判決理由內加以斟酌，顯然影響前審判決之心證，自得為再
    審之理由。
  (三)依民事訴訟法第496條第1項第13款提起再審之理由：
    (1)依照再審原告支付夜點費之沿革，足以證明夜點費之發放
      ，係為支付值夜人員夜間之餐食、點心，其後因方便起見
      改以現金發放，夜點費發給之性質為餐食或點心費之福利
      措施。況員工除有固定薪資外，如有加班，並發給加班費
      ，而夜點費係專就輪值夜班之員工之額外給與，且不論員
      工本薪之高低，每一員工領取之金額均屬相同，並不因員
      工作業之種類及其工作之複雜性、經驗、學歷、智力、技
      能、勞心度、年資、級職之不同而有所差異，其非勞務之
      對價殊屬明確 (參見台灣台北地方法院94年度勞簡上字第
      50號判決）。
    (2)再審原告自臺灣日據時期即開始經營，當時夜間工作之職
      員、警備員及工員等均提供夜班點心，係屬實物供應。政
      府播遷來台後，再審原告有鑑於夜間點心，不易合乎各地
      員工之口味，遂於民國（下同）37年11月起，改發膳食代
      金，以代替夜間點心，以當時之所轄之嘉義溶劑廠為例，
      該廠職員加班值班膳食代金，係以甲餐（指中餐）發給，
      警備員及公役（工員）夜班點心費，依照該兩頓甲餐與乙
      餐（指晚餐）平均定價核發，有再審原告「嘉義溶劑廠37
      年12月18日嘉溶總人字第2894號代電文稿」（以下稱37年
      12月18日代電文稿）可稽。此項證據足以證明，所謂夜點
      費原即屬原先之夜間點心演變而來，係屬加班員工膳食或
      點心費之福利措施，顯非工作之對價。此項證據係於前訴
      訟程序終結後始發現，並對本件訴訟可受較有利益之裁判
      。
三、證據：提出37年12月18日代電文稿、臺灣台北地方法院94年
    度勞簡上字第50號民事判決、臺灣高等法院94年度勞上易字
    第91號民事判決、經濟部所屬事業機構列入計算平均工資之
    給與項目表各1件為證。
乙、再審被告方面：
一、聲明：再審之訴駁回。
二、陳述：
  (一)本件再審違反民事訴訟法第496條第1項但書「當事人已依上
    訴主張其事由」之規定：
    再審原告曾於前審主張夜點費，依其公司內部長久以來之歷
    史沿革，係屬夜間點心性質，並提出「中國石油股份有限公
    司高雄煉油廠夜點費點心費值宿費支給辦法」為證，嗣該主
    張為原確定判決所不採納後，再審原告復提出「37年12月18
    日代電文稿」，重複證明上開事實，故再審原告顯然將前審
    已提出之事由，於再審之訴重複主張，違反民事訴訟法第49
    6條第1項但書之規定，其再審之訴不合法。
  (二)本件再審違反同項但書「當事人知其事由不為主張」之規定
    ：
    再審原告之內部文書即「37年12月18日代電文稿」，於前審
    遲不提出，顯然明知該證據之存在而不提出，再審不合法。
  (三)上開證物如受斟酌，亦無法獲較有利之裁判：
    按所謂經常性之給與，衹要在一般情形下經常可以領得之給
    付即屬之，且「經常性」未必與時間上之經常性有關，而係
    指制度上之經常性而言，亦即為雇主企業內之制度，雇主有
    支付勞工給與之義務時，該給與即為經常性給與，因為在既
    定制度下，勞工每次滿足該制度所設定之要件時，雇主即有
    支付該制度所訂給與之義務。
    再審被告只要輪值大、小夜班即能領取夜點費，若未輪值者
    即未發放，故夜點費顯然是再審被告輪值夜班之勞務對價，
    其性質應為「經常性給與」，縱使再審原告上開37年12月18
    日代電文稿，用以證明夜點費從歷史沿革乃屬夜間點心，惟
    該事實已於前審提出，且不為前審採信，故該證物無法使再
    審原告受較有利之裁判。
  (四)查中國鋼鐵股份有限公司、士林紙業股份有限公司與本件再
    審原告同屬國營事業，該員工亦就夜點費提起訴訟，並業經
    最高法院92年度台上字第2108號、88年度台上字第8號、89
    年度台上字第1488號民事判決，認定夜點費係屬經常性給與
    ，應列入平均工資計算退休金。
三、證據：提出臺灣高等法院台中分院95年度勞上字第6號民事
    判決、最高法院92年度台上字第2108號、88年度台上字第8
    號、89年度台上字第1488號民事判決、95年度台上字第1819
    號、95年度台上字第2165號民事裁定影本各1件為證。
丙、本院依職權調閱臺灣嘉義地方法院94年度勞訴字第2號給付
    退休金差額事件全卷。
    理  由
一、本件再審原告係對本院94年度勞上易字第8號（以下稱本院
    確定判決）、台灣嘉義地方法院94年勞訴字第2號確定判決
    ，以該判決有民事訴訟法第497條就足影響於判決之重要證
    物，漏未斟酌，及同法第496條第1項第13款，發現未經斟酌
    之證物或得使用該證物之再審事由，向本院提起再審之訴，
    依同法第499條第1項之規定，專屬本院管轄；又再審原告於
    95年3月23日收受上開本院判決後，於同年4月20日向本院提
    起再審之訴，有再審起訴狀可稽（見本院卷第3至11頁），
    未逾民事訴訟法第500條第1項所定不變期間，合先敘明。
二、再審原告主張，再審被告於前程序，以伊等係再審原告之員
    工，於向再審原告申請退休時，再審原告未將夜點費計入平
    均工資，致短少給付其等退休金為由，起訴請求再審原告給
    付此部分之退休金，於該程序中，再審原告即提出「退撫作
    業手冊」及「計算平均工資項目表」，證明夜點費並非經常
    性給與，不得列入退休金之平均工資之範圍，再審被告係國
    營事業機構僱用之人員，應受上開經濟部相關法令及規定之
    拘束，國營事業管理法為勞動基準法之特別法，應優先勞動
    基準法適用，乃前程序原確定判決，就上開其提出之「退撫
    作業手冊」及「計算平均工資項目表」，並未在判決理由加
    以斟酌，即判命再審原告給付再審被告該部分退休金，上開
    確定判決有民事訴訟法第497條之再審之事由，又再審原告
    自臺灣日據時期起，即對夜間工作之職員、警備員及工員，
    提供夜班點心，當時係供應實物，嗣後鑑於夜間點心不易合
    乎各地員工之口味，遂於37年11月起改發膳食代金代替夜間
    點心，有37年12月18日代電文稿可稽，此項書證可證明夜點
    費之演變過程，乃加班員工之膳食或點心費之福利措施，非
    工作之對價，此項證據係前訴訟程序終結後始發現，且若受
    斟酌伊可受較有利益之裁判，併依民事訴訟法第496條第1項
    第13款之規定，提起本件再審之訴等語。
三、再審被告則以：夜點費只要再審原告之員工輪值大、小夜班
    即能領取，反之未輪值即未發放，故夜點費乃員工值夜班之
    勞務對價，性質上為經常性給與，再審原告於前程序已提出
    「退撫作業手冊」及「計算平均工資項目表」二項物證，已
    為前程序所不採，茲再提出「37年12月18日代電文稿」，性
    質上相同，無非欲證明夜點費之由來，並不能受較有利之判
    決，且該證物早已存在，其未於前程序提出，違反民事訴訟
    法第496條第1項但書之規定，本件再審不合法等語，資為抗
    辯。
四、經查：
  (一)就民事訴訟法第497條「重要證物漏未斟酌」之再審理由部
    分：
    (1)按民事訴訟法第466條不得上訴於第三審法院之事件，除
      前條規定外，其經第二審確定之判決，如就足影響於判決
      之重要證物，漏未斟酌者，亦得提起再審之訴。民事訴訟
      法第497條固定有明文。惟所謂重要證物漏未斟酌，係指
      足以影響判決基礎之重要證物，雖在前訴訟程序業已提出
      ，然未經確定判決加以斟酌者而言，或則忽視當事人聲明
      之證據而不予調查，或則就依聲請或依職權調查之證據未
      為判斷，均不失為漏未斟酌，且以該證物足以動搖原確定
      判決基礎者為限。若係於判決理由項下說明無調查必要，
      或縱經斟酌亦不足影響判決基礎之意見，即與未經斟酌有
      間，不得據為本條所定之再審理由。
    (2)本件再審原告主張，伊在前審程序原審即已提出之證據「
      退撫作業手冊」及「計算平均工資給與項目表」，說明夜
      點費不在經濟部核定准予計入平均工資計算之經常性給與
      之項目內，原確定判決就上開證據漏未斟酌等語。
    (3)惟查：本院前程序確定判決理由欄三第(一)項，已明確說明
      「系爭夜點費係屬勞工工作對價，且具經常性，應屬勞動
      基準法第2條第3款所定之工資無訛」等語（見該判決第11
      至12頁），且就再審原告於前程序第一審審理時，為支持
      其抗辯系爭夜點費，不在經濟部列入平均工資計算之14項
      經常性給與之項目內，而當庭提出之證物「退撫作業手冊
      」之節本及其附件「計算平均工資給與項目表」（見臺灣
      嘉義地方法院94年度勞訴字第2號卷，第101頁民事答辯(三)
      狀、第112至115頁），於上開確定判決，亦已於理由欄三
      第(二)項內，明確表明：「上訴人雖又提出『經濟部所屬事
      業機構列入計算平均工資之給與項目表』，辯稱夜點費並
      非經濟部核定之工資項目云云，惟該項目表之內容，乃是
      工資項目以外，得列入平均工資計算之『加給』或『津貼
      』項目，並非關於工資本身之認定，本件夜點費本即屬於
      勞動基準法所定之工資，既有如前述，自亦難以夜點費未
      列入該項目表內，即反推認系爭夜點費不應列入平均工資
      計算」等語（見同上確定判決第13頁），依上說明，本院
      前開確定判決顯然已就再審原告於前程序提出之上開證物
      詳加以斟酌，並予駁斥不採。再審原告主張原確定判決就
      上開證物漏未斟酌云云，即無可取。
  (二)就民事訴訟法第496條第1項第13款之「發現新證物」之再審
    事由部分：
    (1)次按當事人發見未經斟酌之證物或得使用該證物，但以如
      經斟酌可受較有利益之裁判者為限，得以再審之訴對於確
      定終局判決聲明不服，固為民事訴訟法第496條第1項第13
      款所明定。惟所謂當事人發見未經斟酌之證物，或得使用
      該證物者，係指前訴訟程序事實審言詞辯論終結前已存在
      之證物，因當事人不知有此，或雖知之，而未能使用致未
      經斟酌，現始知之，或現始能使用者而言；若在前訴訟程
      序事實審言詞辯論終結前已提出之證物，為確定判決所不
      採；抑若在前訴訟程序事實審言詞辯論終結前尚未存在之
      證物，本無所謂發見，自不得以之為再審事由（見最高法
      院29年度上字第1005號及32年度上字第1247號判例參照）
      。且當事人以發見未經斟酌之證物或得使用該證物為再審
      理由者，以該證物如經斟酌可受較有利益之裁判者為限。
      申言之，當事人發見之新證物，如經斟酌，仍不足動搖原
      確定判決之基礎者，自不得據為本款之再審理由。又上開
      條款所指「如經斟酌可受較有利益之裁判」，乃係指從該
      證物本身作形式上觀察，足認再審原告能受較有利益之裁
      判者而言。
    (2)再審原告主張，伊於前訴訟程序終結後始發現新證物「
      37年12月18日代電文稿」之書證，該新證物如經原確定判
      決斟酌，其可受較有利益之裁判，前程序確定判決有民事
      訴訟法第496條第1項第13款之再審事由云云。
    (3)惟查：再審原告所提出之「37年12月18日代電文稿」，係
      於前訴訟程序言詞辯論終結（95年3月7日）前，即已存在
      之證物，再審原告亦未舉證證明其不知有此證物，或有何
      未能於前程序使用致未經斟酌，現始知之，或現始能使用
      者之可言，即本無所謂發見，其知有該證物得使用而不使
      用者，自不得以之為再審事由。況前開「37年12月18日代
      電文稿」之內容，僅說明當時該廠職員加班值班膳食代金
      係以甲餐發給，警備員及公役夜班點心費，亦依照該兩頓
      甲餐與乙餐平均定價核發等情，此項「代電文稿」並不能
      據以推翻原確定判決所認定系爭夜點費本質上係勞工工作
      給付之勞務對價，且屬經常性之給與等事實，故該證物縱
      經斟酌，仍不足動搖原確定判決之基礎，尚難認構成民事
      訴訟法第496條第1項第13款所定之再審事由。
五、綜上所述，本院94年度勞上易字第8號、原審94年度勞訴字
    第2號確定判決，並無再審原告主張之再審事由。從而，再
    審原告依民事訴訟法第496條第1項第13款及第497條之規定
    ，提出本件再審之訴，求為廢棄本院94年度勞上易字第8號
    確定判決，駁回再審被告在前程序之請求，為無理由，應予
    駁回其再審之訴。
六、結論：本件再審原告之訴為無理由，依民事訴訟法第78條，
    判決如主文。
中    華    民    國    95    年    12    月    19    日
                  民事第二庭    審判長法  官  丁振昌
                                      法  官  李素靖
                                      法  官  吳上康
上為正本係照原本作成。
不得上訴。
中    華    民    國    95    年    12    月    22    日
                                      書記官  易慧玲
                                                  Ｊ


司法院資訊處製作；財團法人民間司法改革基金會備份。
